【裁判字號】    98,訴,71
【裁判日期】    990730
【裁判案由】    違反稅捐稽徵法等
【裁判全文】
臺灣士林地方法院刑事判決               98年度訴字第71號
    公  訴  人  臺灣士林地方法院檢察署檢察官
    被      告  壬○○
    選任辯護人  庚○○律師
                癸○○律師
                辛○○律師
上列被告因稅捐稽徵法等案件，經檢察官提起公訴（97年度偵字
第824號），本院判決如下：
    主  文
壬○○無罪。
    理  由
壹、公訴意旨略以：被告壬○○（所涉違反醫師法案件，另經檢
    察官為不起訴處分）係「鴻洋生命科學股份有限公司」（於
    民國92年12月設立，址設臺北市○○區○區街3 號17樓，並
    在臺北市○○路447 號5 樓設有業務處所，下稱臺灣鴻洋公
    司）、「英屬維京群島鴻洋國際控股公司」（於93年4 月23
    日設立，址設英屬維京群島，下稱《BVI 》鴻洋國際控股公
    司）及「SUI SEI KAI LIMITED 」（於94年1 月12日設立，
    址設英屬維京群島，下稱《BVI 》SSK 公司）之實際負責人
    ，為稅捐稽徵法之納稅義務人及商業會計法之商業負責人，
    自民國93年間起經營臺灣鴻洋公司，主要負責代理日本廠商
    NK（即「自然殺手」）細胞製劑之銷售，明知在中華民國境
    內銷售貨物或勞務，均應依法課徵加值型營業稅或非加值型
    營業稅，而《BVI 》SSK 公司係於英屬維京群島設立之公司
    （俗稱紙上公司），未在國內向主管稽徵機關申請營業登記
    ，依法不得在國內直接對人民銷售貨物及勞務，竟意圖為自
    己不法之所有，基於逃漏營業稅及營利事業所得稅之犯意，
    將臺灣鴻洋公司代理日本醫療法人瑞生會（下稱日本瑞生會
    ）銷售NK細胞製劑予國內顧客之營業行為，以《BVI 》SSK
    公司名義開立單據予顧客，帳列SSK 公司「銷貨收入」，再
    由《BVI 》SSK 公司分別以「顧問費用」科目方式，將上開
    部分銷貨收入款項分別匯入臺灣鴻洋公司及《BVI 》鴻洋國
    際控股公司，帳列臺灣鴻洋公司及《BVI 》鴻洋國際控股公
    司之「顧問收入」科目，以此方式規避稅捐稽徵機關之追查
    ，臺灣鴻洋公司即以此不正方式，自93年起至95年止，逃漏
    如起訴書附表所示之課稅所得額（含稅），因而逃漏如起訴
    書附表所示之營業稅及營利事業所得稅（93至95年度合計逃
    漏營業稅442 萬5 千315 元、營利事業所得稅2 千212 萬6
    千577 元），足生損害於稅捐稽徵機關對於稅捐稽徵之正確
    性；壬○○復明知《BVI 》SSK 公司帳上所列之收入及部分
    相關費用支出，實際上均屬臺灣鴻洋公司所有，竟另基於帳
    冊登載不實之犯意，編製不實之臺灣鴻洋公司帳冊報表供主
    管機關查核，因認被告壬○○涉犯稅捐稽徵法第41條、第47
    條第3 款之為公司以詐術逃漏稅捐罪嫌，及商業會計法第71
    條第1 款之填製不實會計憑證罪嫌。
貳、按犯罪事實應依證據認定之，無證據不得認定犯罪事實，又
    不能證明被告犯罪者，法院應諭知無罪之判決，刑事訴訟法
    第154 條第2 項、第301 條第1 項分別定有明文。次按認定
    不利於被告之事實，須依積極證據，茍積極證據不足為不利
    於被告事實之認定時，即應為有利於被告之認定，更不必任
    何有利之證據；而刑事訴訟法上所謂認定犯罪事實之積極證
    據，係指適合於被告犯罪事實認定之積極證據而言，雖不以
    直接證據為限，間接證據亦包括在內，然而無論直接或間接
    證據，其為訴訟上之證明，須於通常一般之人均不致有所懷
    疑，而得確信其為真實之程度者，始得據為有罪之認定，倘
    其證明尚未達到此一程度，而有合理之懷疑存在而無從使事
    實審法院得有罪之確信時，即應由法院為諭知被告無罪之判
    決（最高法院40年臺上字第86號、30年上字第816 號、29年
    上字第3105號、76年臺上字第4986號判例意旨參照）。再按
    稅捐稽徵法第47條規定，係將納稅義務人之公司責任，於其
    應處徒刑範圍，轉嫁於公司負責人，其犯罪或受罰主體原屬
    為納稅義務人之公司，僅因公司於事實上無從負擔自由刑，
    基於刑事政策之考量，乃設該規定，於應處徒刑之範圍內，
    轉嫁於公司之負責人；又稅捐稽徵法第41條規定之納稅義務
    人以詐術或其他不正當方法逃漏稅捐罪，所謂詐術或其他不
    正當方法，係以積極行為為其構成要件，例如造作假單據或
    設置偽帳以逃漏稅捐之類是，若單純不依規定申報稅課，稅
    法上另訂有罰鍰罰則，以責令補繳稅款為已足，如別無積極
    之逃漏稅捐行為，尚難以該罪相繩，公司負責人所以為稅捐
    稽徵法第41條之納稅義務人，係根據同法第47條之規定，故
    應引用上開條款，資為判決依據（最高法院93年度臺上字第
    5110號、76年度臺上字第6623號裁判意旨參照）。另按商業
    會計法第71條第1 款之填製不實會計憑證罪，乃商業負責人
    以明知為不實之事項，而填製會計憑證或記入帳冊為構成要
    件，是如非明知所填製會計憑證或記入帳冊之事項為不實，
    即難以該罪相繩。
參、本件公訴人認被告壬○○涉犯稅捐稽徵法第41條、第47條之
    為公司以詐術逃漏稅捐罪嫌、商業會計法第71條第1 款之填
    製不實會計憑證罪嫌，乃以：臺灣鴻洋公司、《BVI 》鴻洋
    國際控股公司、《BVI 》SSK 公司係集團公司，《BVI 》SS
    K 公司之員工沒有幾個、沒有主要會計人員、相關帳務皆由
    臺灣鴻洋公司處理、病患係將款項匯入臺灣鴻洋公司之銀行
    帳戶、與臺灣鴻洋公司之實際辦公地址相同、臺灣鴻洋公司
    員工多次往返日本運送病人血液及運回NK細胞製劑，是由臺
    灣鴻洋公司實際負責NK細胞製劑之銷售，惟臺灣鴻洋公司會
    計人員依據被告之指示作帳，將實際上屬於鴻洋公司之營業
    收入帳列為《BVI 》SSK 公司之營業收入，以規避稅捐稽徵
    機關之追查，藉此逃漏稅捐等情，為其主要論據，並舉證人
    即臺灣鴻洋公司財務主管己○○、員工乙○○、邱美舒，及
    勤業眾信會計師事務所會計師丁○○、總裁丙○○，及安侯
    建業會計師事務所會計師子○○之證述，暨勤業眾信會計師
    事務所出具之建議投資架構及實行步驟、交易架構、交易流
    程及注意事項、公司組織架構圖，及在臺灣鴻洋公司業務處
    所扣得之營業部人員名冊、營業部技術部員工機票預訂紀錄
    、《BVI 》SSK 公司客戶抽血回輸暨收款紀錄表、臺灣鴻洋
    公司與《BVI 》SSK 公司之借用帳戶協議書，及臺灣鴻洋公
    司之95年度損益表、《BVI 》鴻洋國際控股公司之95年度收
    入明細分類帳、《BVI 》SSK 公司之95年度收入明細分類帳
    及損益表，及乙○○之95年度財產所得調件明細表，及財政
    部臺北市國稅局97年12月26日財北國稅審三字第0970263658
    號函等件為證。
肆、訊據被告壬○○堅決否認有公訴意旨所指之為公司以詐術逃
    漏稅捐及填製不實會計憑證等犯行。
一、被告壬○○辯稱：伊當時為了募資及海外上市，故找會計師
    事務所規劃組織架構，並沒有其他不法意圖，伊的商業目標
    是希望NK細胞製劑在臺灣可以合法製造，通過臨床試驗，把
    成本降低，讓一般人都負擔得起，最終希望NK細胞製劑可以
    成為癌症治療的主流，才是成功的商業模式，稅務的小動作
    ，伊個人想都沒想過，而當時以公司經營者的角度來看，除
    了信任會計師的專業之外，沒有其他的選擇，伊從來不知道
    這樣的組織架構會有稅務上的問題；臺灣鴻洋公司及《BVI
    》鴻洋國際控股公司於96年5 月伊自該兩公司辭職前之登記
    及實際負責人都是伊，《BVI 》SSK 公司伊登記為負責人的
    時間很短，實際負責的時間比較長，伊實際負責時間也是到
    96年5 月；NK細胞製劑的技術是日本瑞生會醫療法人，該法
    人將技術賣給《BVI 》鴻洋國際控股公司，《BVI 》鴻洋國
    際控股公司授權《BVI 》SSK 公司代理經營在臺灣的NK細胞
    製劑勞務銷售，臺灣鴻洋公司則為《BVI 》SSK 公司提供財
    務管理及人力資源，NK細胞製劑勞務的提供是在日本，臺灣
    鴻洋公司取得的是顧問費收入，臺灣鴻洋公司就該收入都有
    繳納營業稅，營利事業所得稅則因公司尚無獲利而不用繳納
    ；本件即使有補稅上的爭議，也是國稅局的看法與會計師的
    看法意見歧異，伊並無逃漏稅的意圖，如果最後核定公司要
    補稅，雖然臺灣鴻洋公司目前正在清算中，也會願意繳納等
    語。
二、辯護人為被告辯護稱：
(一)、１、民國92年間，被告年少時之友人曾振武（即目前臺灣鴻
    洋公司及《BVI 》鴻洋國際控股公司之股東兼實際負責人）
    以其與張本寧於日本研究發現免疫細胞中之NK細胞，實為撲
    殺癌細胞之主要功臣，且其等更發展出突破性之NK細胞培養
    技術，認為此一培養技術具有十分大之市場發展潛力，知悉
    被告從事資產管理公司多年，不僅具有募集資金經驗，且與
    國內諸多公司負責人均熟稔，故要求被告與國內生技公司進
    行合作聯繫與募集資金，幾經會談討論後，因曾振武之妻舅
    林興瑞從事過生技業，後來乃決定由被告、曾振武、林興瑞
    所找來的友人共同集資於92年12月底（誤載為93年）成立臺
    灣鴻洋公司；２、臺灣鴻洋公司成立後，設定營運目標為進
    行NK自體免疫細胞療法於中華民國境內人體試驗之業務，考
    量公司整體未來中長期發展目標遍及日本、大陸及東南亞等
    地，且規劃於海外上市，加上未來將引進的投資人涵蓋日本
    、大陸等外籍人士等因素，遂於93年4 月間委任負責財務簽
    證之勤業眾信會計師事務所進行公司組織架構之規劃，勤業
    眾信會計師事務所於93年4 月12日提出建議案，經過公司董
    事討論後認為可行，遂依據該事務所提出之建議，先於93年
    4 月23日在英屬維京群島設立《BVI 》鴻洋國際控股公司，
    建立集團架構，逐步將臺灣鴻洋公司轉換成《BVI 》鴻洋國
    際控股公司之百分之百子公司；３、《BVI 》鴻洋國際控股
    公司成立後，因為集團所需資金龐大，且因NK細胞製劑在日
    本屬於可以合法培養及使用之產品，而曾振武於日本所成立
    之醫療法人瑞生會可以合法進行NK細胞培養工作，臺灣地區
    亦有需要此一服務之病人，為不影響臺灣鴻洋公司人體試驗
    之進行，另一方面又希望可以讓有需要之病人得以使用NK細
    胞製劑，所以再次委託勤業眾信會計師事務所進行組織架構
    之規劃，而因為NK細胞培養技術屬於《BVI 》鴻洋國際控股
    公司所有，勤業眾信會計師事務所建議再成立1 家獨立公司
    ，由新成立之獨立公司取得《BVI 》鴻洋國際控股公司之授
    權，負責NK細胞製劑之業務推展事宜，乃再於英屬維京群島
    設立《BVI 》SSK 公司（即瑞生會BVI 公司），負責在臺灣
    推展NK細胞製劑之業務；４、《BVI 》SSK 公司與臺灣鴻洋
    公司間之關係，因為雙方間不具任何隸屬關係，故簽訂服務
    契約，由臺灣鴻洋公司負責處理《BVI 》SSK 公司與病患間
    之聯繫、血液輸送至日本、事務處理事宜；５、被告在依據
    勤業眾信會計師事務所之建議進行投資架構之設立後，各公
    司間之財務處理，亦遵循會計師建議架構進行處理，各公司
    之帳務均屬獨立，以一致性之會計準則處理，各該歸屬那1
    家公司，絕無任意調整之情；臺灣鴻洋公司之收入來源為《
    BVI 》SSK 公司所支付之服務費用，此屬於臺灣鴻洋公司之
    收入部分，臺灣鴻洋公司均依法開具發票繳納營業稅，而營
    利事業所得稅部分，則因臺灣鴻洋公司目前仍屬於虧損狀態
    ，依法無庸繳納營利事業所得稅；《BVI 》鴻洋國際控股公
    司為海外公司，其主要收入來源除《BVI 》SSK 公司所支付
    之權利金，因其為NK細胞製劑技術之所有者，在收取權利金
    外，同時必須支付予日本地區之代工費（即培養NK細胞製劑
    之相關成本與人事費用），而《BVI 》SSK 公司亦為海外公
    司，且財務報表獨立製作，主要收入來源為病患或醫療院所
    支付之NK細胞製劑費，依據會計師所提之投資架構建議中，
    海外公司無庸在我國報稅，是以當時被告委託國內著名之兩
    大會計師事務所進行年度查核及稅簽，兩大會計師事務所會
    計師均未告知亦未提醒被告有繳納我國稅賦之必要，亦未提
    醒相關負責財務主管會有稅務疑慮存在；６、被告自投資經
    營臺灣鴻洋公司以來，從未有任何逃漏稅捐之意圖，陸續成
    立境外公司《BVI 》鴻洋國際控股公司、《BVI 》SSK 公司
    ，都是因應公司之長程發展目標、發展海外市場、海外上市
    、吸引海內外投資人等之商業考量，所有公司之設立均委由
    專業會計師事務所進行評估後，依據專業建議進行，並無任
    何逃漏稅捐及違反商業會計法之意圖及行為；
(二)、稅捐稽徵法第41條所規範之逃漏稅捐行為，必須有「積極逃
    漏稅捐之行為」方屬該當，且為結果犯，必納稅義務人以詐
    術或不正當方法逃漏稅捐，並因而造成逃漏稅捐之結果，始
    克成立，而本件稅捐稽徵機關於審理中函覆及稅務員於審理
    中作證所稱認定臺灣鴻洋公司之所得標準，尚有疑義，其以
    臺灣鴻洋公司9 個帳戶純匯入資料加總計算營業額以計算稅
    額，根本未區分匯款金額之性質，其錯誤至為顯然，況該稅
    務案件尚未經行政救濟確定，不能據此不正確之結果作為論
    罪科刑之依據；另被告於96年5 月18日同時辭任臺灣鴻洋公
    司及《BVI 》鴻洋國際控股公司之法定代理人，95年度營利
    事業所得稅之稅務申報並非由被告負責，公訴意旨將不屬於
    被告申報義務之稅捐義務加諸被告，亦有違誤；
(三)、商業會計法之填製不實會計憑證罪，須有明知不實之直接故
    意，被告就公司會計人員之會計記載並不熟悉，更未予以任
    何指示，且已信賴著名會計師事務所之組織規劃及營運，自
    不可能就會計憑證或帳冊之記載是否真實，有何明知之直接
    故意存在，自不應以事後有否因規劃不當及稅法定義範圍認
    知不同，而於事後再率認被告有何犯罪故意存在等語。
伍、經查：
一、證據能力：
(一)、本件公訴人所引財政部臺北市國稅局97年12月26日財北國稅
    審三字第0970263658號函（記載：「一、依檢察官函請先行
    初步核算臺灣鴻洋公司所漏稅額，俾起訴涉案營業人；二、
    臺灣鴻洋公司於92年12月29日設立，於設立尚在虧損之初，
    即於94年1 月12日在英屬維京群島另成立《BVI 》SSK 公司
    之免稅紙上公司，藉以規避應由臺灣鴻洋公司核列之經營銷
    售收入，似已涉嫌違反加值型及非加值型營業稅法第32條第
    1 項前段、同法第35條第1 項，及所得稅法第71條第1 項前
    段等規定。經初核該公司所漏稅額，(1)93年度：營業稅37萬
    5 千258 元、營利事業所得稅187 萬6 千292 元；(2)94年度
    ：營業稅106 萬4 千184 元、營利事業所得稅532 萬922 元
    ；(3)95年度：營業稅298 萬5 千873 元、營利事業所得稅1
    千492 萬9 千363 元」等語）（見甲○97年度偵字第824 號
    卷(二)第1 頁以下），業據被告以該文書並未符合刑事訴訟法
    第159 條之4 規定，而爭執證據能力。按被告以外之人於審
    判外之言詞或書面陳述，除有刑事訴訟法第159 條之1 至第
    159 條之4 所規定之情形外，不得作為證據，刑事訴訟法第
    159 條第1 項定有明文；又除顯有不可信之情況外，公務員
    職務上製作之紀錄文書、證明文書，得為證據，刑事訴訟法
    第159 條之4 第1 款亦有明文。查上開財政部臺北市國稅局
    函固為公務員職務上製作之證明文書，惟依證人即臺北市國
    稅局審查員戊○○於審理中證稱：該函係依據損益表等舊資
    料去計算的，尚未經實質查核等語（見本院98年10月1 日、
    99年5 月12日審理筆錄），其製作過程於形式上已顯不可信
    ，與刑事訴訟法第159 條之4 第1 款之例外規定不合，應無
    證據能力。
(二)、按被告以外之人於審判外之陳述，雖不符前4 條之規定，而
    經當事人於審判程序同意作為證據，法院審酌該言詞陳述或
    書面陳述作成時之情況，認為適當者，亦得為證據，當事人
    、代理人或辯護人於法院調查證據時，知有第159 條第1 項
    不得為證據之情形，而未於言詞辯論終結前聲明異議者，視
    為有前項之同意。查本判決所引之其他證據，未據當事人及
    辯護人於本院最後審理期日調查證據時爭執證據能力（見本
    院99年6 月30日審理筆錄），本院審酌該等供述證據作成之
    情況，認為適當，且亦無其他違背法定程式而取證之情形，
    依刑事訴訟法第159 條之5 規定、第158 條之4 規定之反面
    解釋，均有證據能力。至該等證據之內容是否足以證明被告
    犯罪，乃屬證據證明力之問題。
二、查被告壬○○為臺灣鴻洋公司（於92年12月設立，址設臺北
    市○○區○區街3 號17樓，並在臺北市○○路447 號5 樓設
    有業務處所）、《BVI 》鴻洋國際控股公司（於93年4 月23
    日設立，址設英屬維京群島）及《BVI 》SSK 公司（於94年
    1 月12日設立，址設英屬維京群島）自設立後迄96年5 月前
    之實際負責人；曾振武在日本成立醫療法人瑞生會研發NK細
    胞培養技術，以技術入股《BVI 》鴻洋國際控股公司，《
    BVI 》鴻洋國際控股公司成為NK細胞培養技術之所有人，與
    《BVI 》SSK 公司簽訂業務發展契約，授權《BVI 》SSK 公
    司在臺經營NK細胞療法，《BVI 》SSK 公司與臺灣鴻洋公司
    簽訂服務契約，在臺有NK細胞製劑需求之病患透過臺灣鴻洋
    公司與《BVI 》SSK 公司簽訂NK細胞療法契約書，《BVI 》
    SSK 公司將與病患訂約銷售NK細胞療法而收取之款項收入，
    分別以業務發展顧問費及市場顧問費名義，部分匯入《BVI
    》鴻洋國際控股公司及臺灣鴻洋公司，臺灣鴻洋公司以向《
    BVI 》SSK 公司取得之該顧問費收入列為公司收入（即非將
    《BVI 》SSK 公司與病患訂約銷售NK細胞療法而收取之全部
    款項列為公司收入），向我國稅捐稽徵機關申報繳納93至95
    年度之營業稅，營利事業所得稅部分則因申報上開方式帳列
    之收入總額減除各項成本後之純益額為負數而無應納稅額等
    情，為被告壬○○所自承（見本院98年2 月26日準備程序筆
    錄及歷次審理筆錄），並經證人即負責臺灣鴻洋公司93年度
    財務簽證及稅務之勤業眾信會計師事務所所長丙○○、負責
    臺灣鴻洋公司94年度財務簽證及稅務之安侯建業會計師事務
    所會計師子○○於偵查及審理中證述綦詳（見96年度他字第
    2212號卷附96年9 月4 日、96年9 月29日偵查筆錄，本院98
    年8 月6 日、98年10月1 日審理筆錄），且有(一)臺灣鴻洋公
    司之設立登記資料、《BVI 》鴻洋國際控股公司及《BVI 》
    SSK 公司之設立登記資料、被告辭任臺灣鴻洋公司及《BVI
    》鴻洋國際控股公司法定代理人之聲明書、被告辭任《BVI
    》SSK 公司法定代理人之聲明書（見本院98年度訴字第71號
    卷(二)第16至20頁，甲○97年度偵字第824 號卷(二)第129 至15
    3 頁，中檢96年度他字第1832號卷(一)第78頁，甲○96年度他
    字第2212號卷第35至36頁）；(二)曾振武等與《BVI 》鴻洋國
    際控股公司之合作契約書、《BVI 》鴻洋國際控股公司與《
    BVI 》SSK 公司之契約書、《BVI 》SSK 公司與臺灣鴻洋公
    司之契約書（見甲○96年度他字第2212號卷第182 至186 頁
    、中檢96年度他字第1832號卷(一)第84至84頁、甲○97年度偵
    字第824 號卷(二)第125 至128 頁）；(三)《BVI 》SSK 公司與
    病患之契約書、同意書、客戶抽血回輸暨收款紀錄表、貨物
    進口文件、病人之抽血及回輸認簽單、開予診所之收據（見
    中檢96年度他字第1832號卷(一)第20至21、158 至168 、184
    至201 、266 頁）；(四)《BVI 》SSK 公司93年度銷貨收入營
    收收入分配表、臺灣鴻洋公司94年度及95年度資產負債表及
    損益表、《BVI 》鴻洋國際控股公司94年度及95年度資產負
    債表及損益表、《BVI 》SSK 公司94年度及95年度資產負債
    表及損益表、臺灣鴻洋公司95年度收入明細分類帳、《BVI
    》鴻洋國際控股公司95年度收入明細分類帳、《BVI 》SSK
    公司95年度收入明細分類帳、臺灣鴻洋公司96年1 月27日資
    金日報表、勤業眾信會計師事務所製作之臺灣鴻洋公司93年
    度財務報表暨查核報告、安侯建業會計師事務所製作之《
    BVI 》鴻洋國際控股公司及其子公司94年度合併財務報表、
    臺灣鴻洋公司94年度稅簽資料（見中檢96年度他字第1832號
    卷(二)第2 、19至25、26至38頁，甲○97年度偵字第824 號卷
    (二)第4 至6 、7 至20、163 至177 、178 至192 頁，本院外
    放證物袋）等件附卷可稽。
三、公訴意旨雖指訴臺灣鴻洋公司、《BVI 》鴻洋國際控股公司
    、《BVI 》SSK 公司係集團公司，臺灣鴻洋公司實際負責NK
    細胞製劑銷售，臺灣鴻洋公司將實際上屬於該公司之營業收
    入帳列為《BVI 》SSK 公司之營業收入，藉此於申報稅捐時
    規避稅捐稽徵機關之審查，涉嫌以詐術逃漏稅捐及填製不實
    會計憑證。而證人即財政部臺北市國稅局審查員戊○○亦於
    審理中證稱：本件只有臺灣鴻洋公司設在境內，所以國稅局
    只就境內公司查核、裁罰；重點在所有相關公司的設立時點
    ，第1 個設立的是臺灣鴻洋公司，之後才到英屬維京群島設
    立兩家免稅的紙上公司，如果是先設立控股公司，再設立臺
    灣鴻洋公司，在整個稅上就可以交代，但先設立臺灣鴻洋公
    司，再設立控股公司，明顯是在逃避稅捐，又本件因為使用
    者在臺灣，所以勞務銷售應該是在臺灣，血液再造費用應算
    入臺灣鴻洋公司之營業收入，應該要繳稅，至於血液製劑培
    養地在日本的這1 塊是可以扣減，但必須要提供證據；伊根
    據相關公司名下9 個銀行帳戶實質查核，因為1 支針劑費用
    是5 至6 萬，故如果是以個人名義匯入、金額是5 或6 萬的
    倍數，就會認定是癌症病患匯入，而為臺灣鴻洋公司之營業
    收入，據此核算逃漏稅額等語（見本院98年10月1 日、99年
    5 月12日審理筆錄）；又財政部臺北市國稅局已陸續於99年
    3 至5 月間，就稅捐稽徵機關認定臺灣鴻洋公司涉嫌逃漏93
    至95年度之營業稅及營利事業所得稅額，發出更正核定通知
    書及裁處書，有財政部臺北市國稅局99年2 月26日財北國稅
    審三字第0990210679號函、99年5 月27日財北國稅審一字第
    0990226483號函、99年5 月20日財北國稅審三字第09900492
    08號函，及各該更正核定通知書及裁處書等件（見本院98年
    度訴字第71號卷(二)第88、129 至131 、134 至135 、189 至
    190 、193 至194 頁）附卷可參。惟查：
(一)、關於臺灣鴻洋公司、《BVI 》鴻洋國際控股公司、《BVI 》
    SSK 公司之設立緣由：
１、查(1)證人即勤業眾信會計師事務所會計師丁○○於偵查及審
    理中證稱：伊是勤業眾信會計師事務所稅務部會計師，93年
    間受臺灣鴻洋公司委託作投資架構規劃，因為臺灣鴻洋公司
    有海外上市的規劃，當初為了預防大股東出脫持股，故先成
    立一家英屬維京群島公司，因為BVI 公司成立的成本較低，
    之後如果在海外上市，可以直接換成海外上市公司的股票，
    勤業眾信會計師事務所有針對組織架構及業務流程作規劃，
    稅務部分是有提醒過臺灣鴻洋公司，但伊沒有直接受稅務部
    分之委任；《BVI 》鴻洋國際控股公司是幫被告壬○○成立
    的，負責人就是壬○○，開會過程中被告說到NK細胞培養業
    務的負責人是曾振武，且實際上的細胞培養業務是在境外進
    行，所以有必要以曾振武為股東之一，成立《BVI 》SSK 公
    司，因為NK細胞製劑療法可能有醫療法律方面的問題，而NK
    細胞培養技術是在曾振武身上，所以才會以病患與《BVI 》
    SSK 公司簽訂NK細胞培養契約，約定由《BVI 》SSK 公司提
    供NK細胞療法，又因為病患有很多是在醫院，如果病患要接
    受服務的話，要透過臺灣鴻洋公司協調聯繫，所以才會如此
    規劃，會議討論完後，伊等有提供建議，臺灣鴻洋公司與《
    BVI 》SSK 公司可以簽訂1 個服務契約，開會討論內容伊等
    有彙總作成紀錄等語（見甲○96年度他字第2212號卷第107
    至111 頁之96年8 月30日偵查筆錄，本院98年8 月6 日審理
    筆錄）；(2)並有勤業眾信會計師事務所出具之建議投資架構
    及實行步驟（其上圖載：臺灣鴻洋公司之上有英屬維京群島
    公司）、交易架構（其上圖載：《BVI 》SSK 公司與《BVI
    》鴻洋國際控股公司間有業務發展合約、《BVI 》SSK 公司
    與臺灣鴻洋公司間有協調聯繫服務合約）、交易流程及注意
    事項，及公司組織架構圖（其上記載：《BVI 》SSK 公司設
    立原因：臺灣鴻洋公司節稅、將營收利潤歸於BVI 、臺灣不
    能從事血液運送）等件（見甲○96年度他字第2212號卷第75
    至76、82至84頁，中檢96年度他字第1832號卷(一)第226 頁）
    在卷可考；(3)足認臺灣鴻洋公司、《BVI 》鴻洋國際控股公
    司、《BVI 》SSK 公司之先後設立，確係專業會計師規劃之
    組織架構，且設立《BVI 》鴻洋國際控股公司、《BVI 》SS
    K 公司之最主要原因，分別係著眼於規劃海外上市、臺灣醫
    療法律對於NK細胞療法之限制，尚難遽以臺灣鴻洋公司於設
    立後，又陸續成立《BVI 》鴻洋國際控股公司及《BVI 》SS
    K 公司，即由該等公司先後設立順序之組織架構，推認臺灣
    鴻洋公司以詐術逃漏稅捐；
(二)、關於臺灣鴻洋公司、《BVI 》鴻洋國際控股公司、《BVI 》
    SSK 公司之業務運作：
１、查(1)勤業眾信會計師事務所除規劃臺灣鴻洋公司、《BVI 》
    鴻洋國際控股公司、《BVI 》SSK 公司之組織架構外，就各
    該公司之業務內容，亦出具交易流程及注意事項，記載：「
    (一)病人與瑞生會《BVI 》SSK 公司：１、病人與《BVI 》SS
    K 公司簽訂NK細胞培養契約，約定由《BVI 》SSK 公司提供
    NK細胞培養療法；２、由《BVI 》SSK 公司自行委託臺灣個
    人協助交付書面合約及匯款資訊（包括外匯交易結購單等文
    件），並協助遞送採血管，該名人員為《BVI 》SSK 公司處
    理相關手續係屬個人行為，與臺灣鴻洋公司無關，其個人差
    旅費亦應由《BVI 》SSK 公司負擔；３、病人可自行安排將
    療程費用以個人名義結購相當之美金匯入《BVI 》SSK 公司
    之海外銀行帳戶，亦或由《BVI 》SSK 公司委託之人員協助
    結匯... 。(二)《BVI 》SSK 公司與《BVI 》鴻洋國際控股公
    司：１、《BVI 》SSK 公司與《BVI 》鴻洋國際控股公司簽
    訂業務發展合約，約定由《BVI 》鴻洋國際控股公司協助其
    業務發展，並依約支付報酬。(三)《BVI 》SSK 公司與臺灣鴻
    洋公司簽訂協調聯繫服務合約，約定由臺灣鴻洋公司提供《
    BVI 》SSK 公司與病人間之協調聯繫服務，並按件向《BVI
    》SSK 公司收取服務報酬；２、該服務報酬之訂定可參考臺
    灣鴻洋公司下1 年度（94年）之預估成本保留適當之利潤，
    同時該服務報酬應課5%之營業稅。」等語（見甲○96年度他
    字第2212號卷第83至84頁）；(2)是依勤業眾信會計師事務所
    建議之上開業務內容，病患與《BVI 》SSK 公司簽訂NK細胞
    療法契約後，其療程費用應匯入《BVI 》SSK 公司帳戶、《
    BVI 》SSK 公司應自行委託臺灣個人遞送採血管及負擔差旅
    費，臺灣鴻洋公司則提供《BVI 》SSK 公司與病患間之協調
    聯繫服務，而所謂「協調聯繫服務」之具體內容則嫌空泛。
２、然就各公司實際運作情形：
(1)、財務方面：
、查臺灣病患透過臺灣鴻洋公司與《BVI 》SSK 公司簽訂NK細
    胞製劑療法契約書後，將款項匯入臺灣鴻洋公司開立之玉山
    銀行敦南分行及匯豐銀行臺北分行之新台幣帳戶，《BVI 》
    SSK 公司並無主要會計人員而由臺灣鴻洋公司處理相關帳務
    、保管帳冊及電腦檔案資料等情，為被告所自承，並經證人
    即臺灣鴻洋公司財務主管己○○於偵查及審理中證述屬實（
    見甲○96年度他字第2212號卷第93至94頁之96年8 月14日偵
    查筆錄），且有《BVI 》SSK 公司客戶抽血回輸暨收款紀錄
    表（載明：病患將款項匯入前述臺灣鴻洋公司之帳戶），及
    在臺灣鴻洋公司業務處所扣得之各該公司之資產負債表及損
    益表、收入明細分類帳、資金日報表等件（見中檢96年度他
    字第1832號卷(一)第187 至201 頁，中檢96年度他字第1832號
    卷(二)第2 、19至25、26至38頁，甲○97年度偵字第824 號卷
    (二)第4 至6 、7 至20頁）可佐；
、就此情形被告陳稱：因《BVI 》SSK 公司為境外公司，無法
    開立新台幣帳戶，故向臺灣鴻洋公司借用帳戶，供《BVI 》
    SSK 公司使用，僅為代收代付之關係，該收入仍屬《BVI 》
    SSK 公司所有；又臺灣鴻洋公司因與《BVI 》SSK 公司間有
    服務合約，而提供財務管理服務等語。經查：I、《BVI 》
    SSK 公司與臺灣鴻洋公司間另訂有借用帳戶協議書，約定《
    BVI 》SSK 公司向臺灣鴻洋公司借用前述以臺灣鴻洋公司名
    義開立之新台幣帳戶，作為收受貨款、給付貨款及事務費用
    之用，而病患匯入前述臺灣鴻洋公司新台幣帳戶之款項，帳
    列為臺灣鴻洋公司之暫收款，此部分非臺灣鴻洋公司之收入
    等情，業經證人即負責臺灣鴻洋公司94年度財務簽證及稅務
    之安侯建業會計師事務所會計師子○○於偵查及審理中證稱
    ：伊查的時候，臺灣鴻洋公司從客戶端收到的錢，會再匯到
    《BVI 》SSK 公司，這部分臺灣鴻洋公司會作暫收款，所以
    不算臺灣鴻洋公司之收入等語，及證人即勤業眾信會計師事
    務所會計師丁○○於偵查中證述：《BVI 》SSK 公司在臺灣
    是可以開立新台幣帳戶，但是存、提都有受到限制等語（見
    96年度他字第2212號卷第110 、140 頁之96年8 月30日、96
    年9 月29日偵查筆錄，本院98年10月1 日審理筆錄）綦詳；
    並有行政院金融監督管理委員會銀行局函檢附之國內金融機
    構辦理在臺無住所之外國人開設新台幣帳戶注意事項第1 、
    4 條規定：在臺無住所之外國人含未取得我國登記證照之外
    國法人，外國人開設新台幣帳戶，以活期存款、活期儲蓄存
    款及定期存款戶為限（見本院98年度訴字第71號卷(一)第96至
    97頁之該局98年7 月8 日銀局《外》字第09800299340 號函
    及附件）可佐；II、又臺灣鴻洋公司協助《BVI 》SSK 公司
    處理相關帳務、保管帳冊及電腦檔案資料等，亦未為前揭勤
    業眾信會計師事務所出具之交易流程及注意事項所限制，堪
    認被告所辯均非無據；III、此部分相關公司之實際運作情形
    與專業會計師建議之業務內容，並無不合。
(2)、人力方面：
、查臺灣病患透過臺灣鴻洋公司與《BVI 》SSK 公司簽訂NK細
    胞療法契約書後，臺灣鴻洋公司流用該公司人力為《BVI 》
    SSK 公司運送採血管，並雇用護士對病患採血及回輸NK血液
    製劑等情，I、業據證人乙○○於偵查及審理中證稱：95年
    間伊到臺灣鴻洋公司應徵營運助理，公司的人事跟伊說是臺
    灣鴻洋公司聘用伊，伊的薪水一直是臺灣鴻洋公司發給伊的
    ，但伊先簽的95年5 月聘書上寫的是《BVI 》SSK 公司聘用
    伊，伊不清楚為何這樣，公司的人林剛銘說要簽這份聘書才
    能在公司上班，後來伊轉到實驗室當助理，95年9 月又簽了
    1 份聘書，伊問同事盧書敏，他們也是簽這樣；伊負責與客
    戶聯絡要去抽血之事，伊大部分是和護士邱美舒一起去，伊
    沒有從事輸血工作，抽血和回輸是由護士處理，伊只是看護
    士有沒有按照規定處理及負責運送血液，公司還有其他2 、
    3 個兼職護士，伊記得還有1 個叫陳麗娟，伊還有配合過高
    寶榕，邱美舒、高寶榕是護士，平常不會在公司；伊將血液
    送過去日本培養，有時2 、3 天，有時1 星期，伊再拿培養
    好的製劑回臺，由護士打回病人身上；伊去日本的來回機票
    及食宿費用由伊先刷，之後再向公司請款；伊負責運送病人
    血液製劑的時間，主要是伊簽第1 份聘書的那段時間，但後
    來簽了第2 份聘書後，伊還是有在送等語（見甲○96年度他
    字第2212號卷第95頁之96年8 月14日偵查筆錄，甲○97年度
    偵字第824 號卷(一)第96至97頁之97年12月15日偵查筆錄，本
    院98年6 月11日審理筆錄），及證人即護士邱美舒於偵查中
    證稱：伊透過林興瑞的介紹至臺灣鴻洋公司兼職，伊本身另
    有在婦產科上班的正職，日本醫療法人瑞生會特約護士的名
    片是公司幫伊印的，伊主要負責抽血和回輸NK血液製劑的工
    作，大部分是公司助理乙○○陪伊一起到醫院或病患家裡抽
    血，抽完血後伊就把血液交給乙○○，其他伊就不管了等語
    （見甲○96年度他字第2212號卷第94至95、260 至261 頁之
    96 年8月14日、96年12月11日偵查筆錄）；II、並有乙○○
    之95年5 月4 日《BVI 》SSK 公司聘書及95年9 月25日臺灣
    鴻洋公司聘書各1 份、《BVI 》SSK 公司病人抽血及回輸認
    簽單（載明：經辦人為乙○○）、邱美舒之日本醫療法人瑞
    生會特約護士名片1 張、邱美舒之95年度稅務電子閘門財產
    所得調件明細表（載明：95年度自臺灣鴻洋公司領取薪資所
    得4 萬4 千元）、高寶榕之95年度稅務電子稅務電子閘門財
    產所得調件明細表（載明：95年度自臺灣鴻洋公司領取薪資
    所得8 千500 元），及在臺灣鴻洋公司業務處所扣得之營業
    部技術部員工機票預訂紀錄（顯示乙○○於95、96年間至日
    本出差多次，並自刷信用卡）、營運部特約員工聯絡名冊（
    顯示員工有護士邱美舒、陳麗娟、高寶榕等，營運助理有乙○○、盧書敏等）等件（見中檢96年度他字第18 32 號卷(一)
    第19至21、104 至107 、202 至212 頁，卷(二)第95頁，甲○
    97年度偵字第824 號卷(一)第22、31頁）附卷可稽；
、就此情形被告雖有陳稱：臺灣鴻洋公司因與《BVI 》SSK 公
    司間有服務合約，故曾提供人力資源等語。但查：前揭勤業
    眾信會計師事務所出具之交易流程及注意事項，就臺灣鴻洋
    公司提供《BVI 》SSK 公司「協調聯繫服務」之業務內容，
    固嫌空泛，惟就病患與《BVI 》SSK 公司間之關係，明文《
    BVI 》SSK 公司應自行委託臺灣個人遞送採血管及負擔差旅
    費，與臺灣鴻洋公司無關等語，則為病患採血、運送、回輸
    ，當未在勤業眾信會計師事務所建議臺灣鴻洋公司為《BVI
    》SSK 公司提供「協調聯繫服務」之範疇，足認此部分相關
    公司之實際運作情形與專業會計師建議之業務內容，並不相
    符。
３、按(1)「在中華民國境內銷售貨物或勞務及進口貨物」，均應
    依本法規定課徵加值型或非加值型之營業稅；銷售貨物或勞
    務之營業人，為營業稅之納稅義務人；提供勞務予他人，或
    提供貨物與他人使用、收益，以取得代價者，為銷售勞務；
    「銷售之勞務係在中華民國境內提供或使用者，係在中華民
    國境內銷售勞務」；營業人除本法另有規定外，不論有無銷
    售額，應以每2 月為1 期，於次期開始15日內，填具規定格
    式之申報書，檢附退抵稅款及其他有關文件，向主管稽徵機
    關申報銷售額、應納或溢付營業稅額，其有應納營業稅額者
    ，應先向公庫繳納後，檢同繳納收據一併申報，加值型及非
    加值型營業稅法第1 、2 、3 、32條規定參照。(2)所得稅分
    為綜合所得稅及營利事業所得稅；凡在中華民國境內經營之
    營利事業，應依本法規定，課徵營利事業所得稅，營利事業
    之總機構在中華民國境外，而有中華民國來源所得者，應就
    其中華民國境內之營利事業所得，依本法規定課徵營利事業
    所得稅；在中華民國境內提供勞務之報酬，屬中華民國來源
    所得；營利事業所得之計算，以其本年度收入總額減除各項
    成本費用、損失及稅捐後之純益額為所得額；納稅義務人應
    於每年5 月1 日起至5 月31日止，填具結算申報書，向該管
    稽徵機關，申報其上1 年度內構成綜合所得總額或營利事業
    收入總額之項目及數額，以及有關減免、扣除之事實，並應
    依其全年應納稅額減除暫繳稅額、尚未抵繳之扣繳稅額及可
    扣抵稅額，計算其應納之結算稅額，於申報前自行繳納，所
    得稅法第1 、3 、8 、24、71條規定參照。(3)是依上開法令
    規定，銷售之勞務係在中華民國境內提供或使用者，為在中
    華民國境內銷售勞務，而有應就該勞務銷售之營業收入課徵
    營業稅，及就所得額（即營業收入總額減除各項成本費用、
    損失及稅捐後之純益額）課徵營利事業所得稅之問題。
４、查如前述臺灣鴻洋公司流用該公司人力及雇用護士從事對病
    患採血、運送採血管、回輸等工作，直接接觸NK細胞療法之
    使用者臺灣病患，稅捐稽徵機關以勞務之使用者在臺灣，認
    NK細胞療法之勞務銷售係在中華民國境內，應將病患接受該
    療法所給付之全部款項，均列為核課稅額時計算之營業收入
    ，並非僅以臺灣鴻洋公司前所申報該等款項之一部分（即顧
    問費收入）核課計算，當非無據。惟按稅捐課徵之相關法令
    繁瑣，本非大眾所嫻熟；且依一般民眾認知，NK細胞療法之
    核心乃NK細胞血液培養之專業技術，為病患採血、運血及回
    輸，相較下僅為附隨之服務，臺灣鴻洋公司或因認NK細胞血
    液培養係在日本進行，是縱有採血、運血、回輸等服務，亦
    應非屬在中華民國境內銷售勞務，而未將病患接受NK細胞療
    法所給付之款項均納入申報稅額時計算，與常情並無相違；
    復依證人即勤業眾信會計師事務所總裁丙○○於偵查中證稱
    ：據伊所知NK細胞在日本培養，所以勞務提供應該在日本，
    所以不用繳納中華民國的所得稅等語（見甲○96年度他字第
    2212號卷第127 頁之96年9 月4 日偵查筆錄），及安侯建業
    會計師事務所子○○於偵查中證稱：臺灣鴻洋公司代《BVI
    》SSK 公司收取病患的錢，並送病患的血液到日本接受培養
    ，因為勞務執行地在日本，也就是境外，所以究竟有無中華
    民國來源所得，這是有爭議的等語（見甲○96年度他字第22
    12號卷第139 、140 頁之96年9 月29日偵查筆錄），顯見就
    NK細胞療法之勞務銷售，究屬在中華民國境內或境外銷售勞
    務此一問題，就會計專業人士而言亦認有疑義，尤難認臺灣
    鴻洋公司以前述方式實際運作業務後，嗣依未顯違常情之認
    知申報稅捐，有何積極實施詐術而逃漏稅捐，或因未將病患
    接受NK細胞療法所給付之全部款項均帳列為臺灣鴻洋公司收
    入，有何明知為不實事項，而填製會計憑證或記入帳冊之情
    。
四、綜上，本件公訴人所舉之證據，不足認臺灣鴻洋公司有積極
    實施詐術而逃漏稅捐之事實，自難令擔任該公司負責人之被
    告壬○○擔負稅捐稽徵法第41條、第47條之為公司以詐術逃
    漏稅捐罪責，亦不足認被告壬○○有何商業會計法第71條第
    1 款之明知為不實事項，而填製會計憑證或記入帳冊之犯行
    ，此外，本院復查無其他積極證據足認被告有公訴人所指該
    等犯罪，揆諸揭開說明，不能證明被告犯罪，依法應為被告
    無罪之諭知。
據上論斷，應依刑事訴訟法第301 條第1 項，判決如主文。
本案經檢察官葉乃瑋到庭執行職務
中    華    民    國    99    年     7    月    30    日
                  刑事第三庭審判長法  官  李  育  仁
                                  法  官  劉  育  琳
                                  法  官  孫  曉  青
上正本證明與原本無異。
如不服本判決應於送達後10日內向本院提出上訴狀。
                                  書記官  林  蔚  菁
中    華    民    國    99    年     7    月    30    日

司法院資訊處製作；財團法人民間司法改革基金會備份。
